臺灣板橋地方法院民事判決　八十九年度簡上字第一九四號
　　上　訴　人　甲○○
　　被　上訴人　乙○○
右當事人間請求給付票款事件，上訴人對於中華民國八十九年二月二十三日本院三重
簡易庭八十八年度重簡字第五０三號第一審判決提起上訴，本院管轄簡易訴訟程序第
二審之合議庭判決如左：
    主    文
上訴駁回。
第二審訴訟費用由上訴人負擔。
    事    實
甲、上訴人方面：
    壹、聲明：求為判決〔一〕原判決不利於上訴人部分廢棄。〔二〕右廢棄部分，
              被上訴人在第一審之訴及假執行之聲請均駁回。〔三〕第一項廢棄部
              分及第二審訴訟費用均由被上訴人負擔。
    貳、陳述：除與原審判決記載相同者茲引用之外，補稱：
          一、被上訴人並不否認本件票據之原因關係為借貸，則被上訴人自應舉證
              有給付借款之情事。而被上訴人針對系爭三紙支票取得之原因關係，
              於原審民國〔下同〕八十九年二月十六日審理時稱：「... 八十七年
              十二月二十五日甲○○那張肆拾萬元的支票是我從銀行領了新台幣〔
              下同〕參拾萬元自己再補足壹拾萬元，借給李麗明的，在八十六年十
              二月二十六日存入世華銀行請求銀行託收。在八十七年一月十三日從
              世華銀行領了捌拾萬元給他，李麗明當場簽了兩張肆拾萬元的票是還
              本金及五張還利息的票也都兌現，足以證明李麗明主張清償了參佰多
              萬元與這二張支票無關的。利息計算是每萬元每月貳佰伍拾元。票號
              ０七七九八號由甲○○開的陸拾萬元的票，是我從銀行領了肆拾萬元
              借他，票號二六五之八號ＳＣ一四三七九八號的陸拾萬元的票我是在
              八十六年十一月十日拿去銀行託收的，我是在八十五年借他錢的。」
              ，惟並未舉證上開時日確有交付借款予上訴人之情事。又八十七年
              十二月二十五日到期之肆拾萬元支票，被上訴人既稱於八十六年十二
              月二十六日即已存入銀行託收，表示上訴人在系爭支票託收之前即已
              簽妥上開支票交付被上訴人，而被上訴人卻稱錢是在八十七年一月十
              三日始從世華銀行領了八十萬元交給上訴人，除已與一般持票調現同
              時交付借款之常情有違外，上訴人既是簽發肆拾萬元支票借款，被上
              訴人何以交付捌拾萬元？且又稱此捌拾萬元上訴人之妻李麗明當場簽
              了兩張肆拾萬元的票是還本金及五張還利息的票也都兌現了，更前後
              矛盾。票號0000000號陸拾萬元支票，被上訴人稱是從銀行
              領了肆拾萬元借上訴人，則票面金額與借款金額顯然不符，自無從證
              明確有陸拾萬元借款之事實存在。票號一四三七九八號陸拾萬元支
              票，被上訴人僅稱是在八十五年借上訴人，惟亦未舉證有交付借款之
              事實以實其說，從而被上訴人在第一審之訴應無理由。
          二、原判決雖認定被上訴人已自認收受上訴人清償參佰參拾壹萬柒仟柒佰
              元之款項，惟認定其中壹佰玖拾玖萬參仟貳佰元乃上訴人清償積欠被
              上訴人之他筆債務，應予剔除，實有違誤：
              蓋查縱觀全卷被上訴人從未主張上訴人交付其已兌現之支票係為清償
              八十五年或八十六年之借款或利息。且依被上訴人所列上訴人對其借
              款之期限均不超過一年，且利息票均為一至三個月，則被上訴人自不
              可能簽發八十七年之支票清償八十五年或八十六年之借款利息。再依
              被上訴人自承借款予上訴人均以月息二分半計算利息〔即每萬元每月
              利息貳佰伍拾元〕，惟查原判決三「一至十九」認定上訴人給付借款
              利息支票卻與借款金額按每月每萬元貳佰伍拾元計算利息之金額不符
              〔例如原判決三、７、認定八十六年六月七日原告提款柒拾萬元借被
              告，被告所提清償明細八十七年七月七日、十月七日之面額均為伍萬
              貳仟伍百元支票票二張乃該筆借款各二個月利息。然查柒拾萬元借款
              ，按月息二分半計算，二個月利息應為參萬伍仟元，而非伍萬貳仟伍
              百元〕。足見，上訴人交付被上訴人兌現之支票，並非如原判決所認
              定係清償他筆債務。
          三、系爭票據係上訴人之妻李麗明在八十三年及八十四年間陸續借款共參
              佰萬元，但預扣利息玖拾萬元，李麗明原先開自己的票或固特儷股份
              有限公司〔下稱固特儷公司〕的票，若票沒兌現，就拿來延票，這兩
              張票都是李麗明開上訴人的票給被上訴人作「保證會分期返還先前的
              借款」〔參見本院卷第三九頁、第四０頁〕。被上訴人無法說出何時
              交款若干〔參見本院卷第四六頁〕。上訴人從八十三年間就開始向被
              上訴人借款，因兩造是好友。借款金額在壹佰陸拾萬至貳佰壹拾萬之
              間。兩造來來往往是在貳佰壹拾萬元之間，上訴人借借還還。票是因
              兩造之間往來，有時到期，被上訴人先將錢存入戶頭，使不致退票，
              上訴人再開同額的票給被上訴人，開新還舊。被上訴人如舊票未兌現
              ，除開新票外，上訴人舊票也不還上訴人，所以才會有那麼多票，還
              有其他固特儷公司的票是給上訴人做保證票〔參見本院卷第五三頁〕
              。被上訴人在原審承認他〔被上訴人〕有拿到參佰多萬元，但因支票
              是上訴人沒有取回的票據，被上訴人乃拿出起訴〔參見本院卷第五六
              頁〕。
    參、證據：提出─
          一、兩造間『兌現〔利息部份〕』明細表貳張、『未兌現〔本金加利息部
              份〕』明細表壹張〔附原審卷第十八頁至第二十頁〕。
          二、原審八十九年二月十六日言詞辯論筆錄影本壹件〔附本院卷第二八頁
              、第二九頁〕。
乙、被上訴人方面：
    壹、被上訴人未於第貳審言詞辯論期日到場亦未提出書狀作何聲明或陳述。其於
        原審之陳述除與原審判決記載相同者茲引用之外，另摘錄其於原審之陳述如
        后：
        一、上訴人到庭時，主張只欠被上訴人壹佰陸拾萬元，並提出其自行書寫之
            明細表及支票影本，主張業已清償，且否認曾向原告借款貳、參仟萬元
            。惟：上訴人提出之明細表中已清償之金額合計逾參佰柒拾多萬元，足
            證上訴人及李麗明借款金額，至少逾參佰柒拾餘萬元，否則上訴人等人
            為何清償上開款項。上訴人稱僅欠原告壹佰陸拾萬元，已然矛盾。又上
            訴人提出之『明細表』中『未兌現』之部份，金額合計『逾壹仟壹佰萬
            元』。加上上訴人主張已清償部份之參佰柒拾多萬元，亦足證上訴人自
            承積欠被上訴人之金額至少近壹仟伍佰萬元。雖上訴人一再稱被上訴人
            一介女子不可能借款貳、參仟萬元予上訴人等云云，惟從上訴人自行提
            出之已清償及未兌現之明細表，上訴人顯已自認被上訴人借款近壹仟伍
            佰萬元予上訴人之事實。至於其他借款金額，亦可從被上訴人之提款紀
            錄對照上訴人借款之時間、金額，證明借款之交付。
        二、又上訴人提出之明細表中已清償之金額合計逾參佰柒拾多萬元，大部分
            係清償其積欠被上訴人借款之利息，並非清償系爭借款本金，此可從其
            金額均不逾壹拾萬元可稽。又上訴人提出之明細表中己清償之部分，係
            清償其他欠款，並非清償本件之本金。故上訴人辯稱本件壹佰陸拾萬元
            之借款已清償云云，顯不足為採。
        三、再者，上訴人所交付予被上訴人之支票，被上訴人均委由銀行代收，若
            上訴人如期兌現支票，該支票即由銀行留存，而不會仍由被上訴人收執
            。從系爭支票仍由被上訴人收執，可證上訴人確未清償〔以上參見原審
            卷第九九頁至第一０一頁〕。
    參、證據：提出─
          一、系爭支票及退票理由單本影本〔附原審卷第六頁、第七頁〕。
          二、支票明細表壹拾柒張影本〔附原審卷第八０頁至九六頁〕。
          三、世華聯合商業銀行代收款項紀錄簿貳件影本〔原審卷第一０二頁至第
              一三四頁〕。
          四、其餘支票影本〔附原審卷第一三五頁至第一七０頁〕。
          五、支票明細表貳件〔附原審卷第一七一頁至第二０四頁〕。
          六、世華聯合商業銀行存摺影本四件〔附原審卷第二０九頁至第二四四頁
              〕。
    理    由
甲、程序部份：
    本件被上訴人未於言詞辯論期日到場，核無民事訴訟法第三百八十六條所列各情
    形，爰依上訴人之聲請，由其一造辯論而為判決。
乙、兩造爭執要旨：
    壹、被上訴人於原審起訴主張：被上訴人執有上訴人甲○○簽發由台灣土地銀行
        三重分行為付款人如附表一所示之支票二紙，面額共為新台幣壹佰萬元，詎
        屆期提示竟遭退票，為此依票據法律關係提起本訴，並以〔一〕上訴人提出
        之明細表中已清償之金額合計逾參佰柒拾多萬元，大部分係清償其積欠被上
        訴人借款之利息，並非清償系爭借款本金。〔二〕上訴人提出之『明細表』
        中『未兌現』之部份，金額合計『逾壹仟壹佰萬元』，上訴人顯已自認向被
        上訴人借款近壹仟餘萬元之事實。〔三〕系爭支票仍由被上訴人收執，可證
        上訴人確未清償等由，訴請上訴人給付系爭票款暨按年息百分之六計算之遲
        延利息〔被上訴人對上訴人甲○○之請求，逾「參拾陸萬伍仟伍佰肆拾玖元
        及自八十九年二月十七日起至清償日止，按年息百分之六計算之利息」部份
        ，業據原審判決駁回確定〕。
    貳、上訴人固不否認系爭票據之真正，惟於原審辯稱被上訴人借予上訴人之金額
        均預扣三成利息，屆期末清償再換票，反覆為之上訴人支付之金錢已超過本
        利和，被上訴人對於超過年利百分之『三十』之部分無請求權；而伊支付之
        金額參佰柒拾壹萬貳仟貳佰元，已超過本件原告請求之壹佰陸拾萬元及其利
        息，被上訴人已無任何債權置辯。原審判決後，上訴人執〔一〕被上訴人未
        舉證證明確有交付借款予上訴人之情事。〔二〕上訴人交付與被上訴人兌現
        之支票，並非如原審判決所認定係清償他筆債務等由提起上訴，求為判決廢
        棄原判決不利於上訴人部分，廢棄部分，駁回被上訴人在第一審之訴及假執
        行之聲請。
丙、得心證之理由：
    壹、被上訴人主張其執有上訴人甲○○簽發由台灣土地銀行三重分行為付款人如
        附表一所示之支票二紙，面額共為新台幣壹佰萬元，詎屆期提示竟遭退票之
        事實，業據被上訴人提出系爭支票及退票理由單本影本為據〔附原審卷第六
        頁、第七頁〕，上訴人不否認系爭票據之真正，凡此情節，信被上訴人於原
        審主張之此部份事實為真正。
    貳、查原審判決第六頁、第七頁記載：「附表一編號二部分僅清償貳拾陸萬柒仟
        柒佰捌拾捌元，被告〔指上訴人〕尚餘參拾陸萬伍仟伍佰肆拾玖元未清償〔
        計算式為陸拾萬元加上自提示日起至言詞辯論期日為止按年息百分之六計算
        之利息參萬參仟參佰參拾柒元，扣除已清償之貳拾陸萬柒仟柒佰捌拾捌元〕
        『原告』〔指被上訴人〕於此範圍內之請求，即屬有據，... 」，據此，上
        訴人爭執部份，應僅在『附表一編號二』所示票據債權是否存在、業否因清
        償而消滅。經查：
        一、上訴人於原審提出「兩造間『兌現〔利息部份〕』明細表貳張、『未兌
            現〔本金加利息部份〕』明細表壹張」〔附原審卷第十八頁至第二十頁
            ，如本判決附件〕，其中『未兌現〔本金加利息部份〕』部份，上訴人
            開列『未兌現』即未清償與被上訴人之本金達「壹仟零壹拾柒萬元」，
            並尚有『未兌現之利息』〔參見本判決附件〕。細索之，上訴人於『未
            兌現』之本金欄內，開列「三月五日─陸拾萬元」，其日期、金額與附
            表一編號二所示支票『相同』，據此推見，上訴人所列『未兌現』之本
            金「三月五日─陸拾萬元」，應即係指附表一編號二所示之支票『未兌
            現』，凡此，與被上訴人於原審主張系爭票款未獲清償之旨相符，被上
            訴人於原審起訴請求上訴人給付系爭票款，已非無據。
        二、再查，上訴人於原審提出如本判決附件之『兌現〔利息部份〕』明細表
            貳張，已兌現部份，上訴人自己列明係「利息部份」，已見所清償者，
            乃係本金以外之利息，參酌上訴人自己開列如本判決附件之『兌現』部
            份，無一筆清償『本金』，亦見，系爭票據債權確屬存在，上訴人於原
            審主張「被上訴人已無任何債權」云云，自非可信。
        三、上訴人將附表一編號二表彰之債權列明為『未兌現之本金』，堪認系爭
            票據債權之原因關係確為消費借貸，貸與人之被上訴人亦確曾交付所允
            貸款項與借款人，若否，上訴人當不致將系爭債權列為『本金』，其於
            本院主張「被上訴人未舉證證明確有交付借款予上訴人之情事」云云，
            未便據為有利於上訴人之論據。
        四、再查，上訴人提出「兩造間『兌現〔利息部份〕』明細表貳張，所列「
            已清償部份，應係『利息』部份，此就上訴人提出如附件『兌現〔利息
            部份〕』明細表貳張不難查知，顯非清償系爭票款。上訴人主張「上訴
            人交付與被上訴人兌現之支票，並非如原審判決所認定係清償他筆債務
            」云云，自非可信。
        五、關於上訴人主張：原判決三「一至十九」認定上訴人給付借款利息支票
            卻與借款金額按每月每萬元貳佰伍拾元計算利息之金額不符〔例如原判
            決三、７、認定八十六年六月七日原告提款柒拾萬元借被告，被告所提
            清償明細八十七年七月七日、十月七日之面額均為伍萬貳仟伍百元支票
            票二張乃該筆借款各二個月利息。然查柒拾萬元借款，按月息二分半計
            算，二個月利息應為參萬伍仟元，而非伍萬貳仟伍百元〕部份：
                查上訴人提出如本判決附件『兌現〔利息部份〕』明細表貳張，其
            中「八十七年七月七日、十月七日之面額均為伍萬貳仟伍佰元支票」，
            上訴人均將之列為『兌現〔利息部份〕』〔參見本判決附件〕，顯見上
            開支票確為清償部份『利息』而開立之票據，原審同此認定，應無違誤
            ；至『單期』利息總額之多寡，取決於利率及計息期間之久暫，柒拾萬
            元借款以前述利率計息貳點伍月，利息即係『伍萬貳仟伍佰元』。縱如
            上訴人指摘原審判決有如上疏漏，但上訴人既將「八十七年七月七日、
            十月七日之面額均為伍萬貳仟伍佰元支票」執充利息，並已兌現，即無
            由於上訴本院中將之移充系爭票款『本金』，仍不能據之為有利於上訴
            人之認定。
    參、按在票據上簽名者，應依票上所載文義負責，二人以上共同簽名時，應連帶
        負責；票據上之簽名，得以蓋章代之，票據法第五條、第六條分別定有明文
        。被上訴人執有上訴人甲○○簽發由台灣土地銀行三重分行為付款人如附表
        一編號二所示之支票，屆期提示竟遭退票，併系爭票據債權並未消滅，均見
        前述，上訴人自應負票據責任。被上訴人於原審訴請上訴人給付系爭票款，
        即屬有據，原審判令上訴人給付被上訴人參拾陸萬伍仟伍佰肆拾玖元及自八
        十九年二月十七日起至清償日止，按年息百分之六計算之利息，結論並無違
        誤。本院認上訴人應負票據責任所據之右開理由，與原審判決所持者稍殊，
        但與原審判決同認上訴人應負系爭票據責任，據此，仍應認上訴人之上訴為
        無理由，應予駁回。
    肆、其餘攻擊防禦方法，經斟酌後，與右開斷無礙，不予一一贅述。
丁、據上論結，本件上訴為無理由，依民事訴訟法第四百三十六條之一第三項、第四
    百六十三條、第三百八十五條第一項前段、第四百四十九條第二項、第七十八條
    ，判決如主文。
中　　　華　　　民　　　國　　九十一　　年　　　八　　　月　    十三　　　日
                                臺灣板橋地方法院民事第二庭
~B審判長法　官　陳忠行
~B法　　　　官　林海祥
~B法　　　　官　陳福來
右為正本係照原本作成。
不得上訴。
中　　　華　　　民　　　國　　九十一　　年　　　八　　　月　    十三　　　日
~B法院書記官 李威賜
附表一：
┌──┬─────┬────┬────┬─────┬───────────┐
│編號│票據號碼  │發 票 日│票面金額│ 提 示 日 │備                  註│
│    │          │        │新台幣元│          │                      │
├──┼─────┼────┼────┼─────┼───────────┤
│一  │BH0000000 │87/12/25│肆拾萬元│ 88/03/08 │                      │
├──┼─────┼────┼────┼─────┼───────────┤
│二  │BH0000000 │88/03/05│陸拾萬元│ 88/03/11 │                      │
└──┴─────┴────┴────┴─────┴───────────┘
附件：如后附影本參紙。
